臺灣高雄地方法院刑事判決　　　　　　　94年度易字第1063號
公　訴　人　臺灣高雄地方法院檢察署檢察官
被　　　告　甲○○
選任辯護人　陳裕文律師
　　　　　　陳正男律師
被　　　告　乙○○
選任辯護人　陳裕文律師
　　　　　　侯勝昌律師
上列被告等因侵占案件，經檢察官提起公訴（九十三年度偵字第
七三七號），本院判決如下：
    主  文
甲○○、乙○○均無罪。
    理  由
一、公訴意旨略以：緣己○○○前於民國八十二年間應被告甲○○、乙○○之邀請，同意參與投資元統建設股份有限公司（
    以下稱元統公司）共計新台幣（以下同）五百七十萬元。詎
    事後被告甲○○、乙○○竟共同基於意圖為自己不法所有之
    犯意聯絡，未將己○○○所出股款繳納予元統公司，易持有
    為所有而侵占之，致元統公司未將己○○○列為公司股東。
    事後並向己○○○謊稱會拿數倍利潤予伊，請伊毋庸至公司
    瞭解經營狀況。嗣於八十五年間，己○○○眼見房屋已經蓋
    好，遂前往該公司詢問股東紅利分配事宜，詎該公司會計人
    員竟告稱被告甲○○業已獲得分配數次紅利；己○○○因而
    開始向被告甲○○、乙○○追討相關金錢。被告甲○○、乙○○等見狀，乃向己○○○告稱其投資之股份仍在，且可獲
    分配三棟房屋云云。己○○○聽聞此言，欣喜異常，乃於八
    十五年初，與其丈夫至上揭公司內簽立三棟房屋之過戶資料
    ，並於同年二月一日，攜同其女兒庚○○及兒子丁○○前往
    銀行辦理對保完成貸款手續。詎事後元統公司曾退還依股東
    股份計算後，溢繳之貸款金額一百一十八萬三千二百七十九
    元，然被告甲○○、乙○○二人竟另基於意圖為自己不法所
    有之犯意聯絡，未將該筆款項退還予己○○○、庚○○及丁○○，共同易持有為所有而侵占之。嗣經告訴人庚○○查閱
    元統公司相關帳冊資料，始發覺上情。為此因認被告甲○○
    、乙○○二人前揭所為，分別涉有刑法第三百三十五條第一
    項之共同侵占罪嫌云云。
二、按犯罪事實應依證據認定之，無證據不得認定其犯罪事實。
    又不能證明被告犯罪者，應諭知無罪之判決，刑事訴訟法第
    一百五十四條第二項、第三百零一條第一項分別定有明文。
    所謂證據，係指足以認定被告確有犯罪行為之積極證據而言
    ，該項證據自須適合於被告犯罪事實之認定，始得採為斷罪
    資料。苟積極證據不足為不利於被告事實之認定時，即應為
    有利於被告之認定，更不必有何有利之證據（參見最高法院
    二十九年上字第三一０五號、三十年上字第八一六號判例意
    旨）。
三、公訴人認被告甲○○、乙○○二人涉犯前開侵占罪嫌，無非
    係以告訴人己○○○與庚○○之指訴，與證人戊○○於偵查
    中證述己○○○並未未列名為元統公司股東之情，及卷附台
    東區中小企業銀行屏東分行房屋貸款相關資料暨元統公司帳
    冊各一件，以資證明己○○○、庚○○及丁○○等確有辦理
    房屋貸款，且依帳冊內容顯示被告甲○○並未辦理任何房屋
    貸款，惟該帳冊竟記載退還多餘貸款一百一十八萬三千二百
    七十九元予被告甲○○，該款項即應屬己○○○、庚○○及
    丁○○等人溢繳之貸款金額無訛等為其論據。然訊之被告甲○○、乙○○均矢口否認前揭侵占犯行，被告甲○○辯稱：
    伊原本在元統公司投資「凱悅生活家一期」建案佔有三股，
    並與己○○○共有股金六百三十五萬元，惟因當時工程已經
    動工，己○○○才說要投資二股，且當初股東是以伊名義為
    之，元統公司董事長並不認識己○○○，遂以伊之名義繼續
    投資，事後再依投資比例結算利潤分配予己○○○，而公司
    案子結束後，以其名義投資所有應獲分配之利潤包括支票四
    百七十萬元、三棟房屋及十個車位等，伊均交給己○○○，
    並無另外受領其他紅利或溢繳款項等語；被告乙○○則辯以
    ：己○○○係直接找被告甲○○，伊並未參與元統公司之經
    營，對己○○○投資細節並不清楚等語。
四、經查：
  (一)本件關於證據能力之意見：
    1.按除顯有不可信之情況外，從事業務之人於業務上或通常
      業務過程所須製作之紀錄文書、證明文書，得為證據，刑
      事訴訟法第一百五十九條之四第二款定有明文。其立法旨
      趣無非係慮及從事業務之人在業務上或通常業務過程所製
      作之紀錄文書、證明文書，因係於通常業務過程不間斷、
      有規律而準確之記載，通常有會計人員或記帳人員等校對
      其正確性，大部分紀錄係完成於業務終了前後，無預見日
      後可能會被提供作為證據之偽造動機，其虛偽之可能性小
      ，何況如讓製作者以口頭方式於法庭上再重現過去之事實
      或數據亦有困難，因此其亦具有一定程度之不可代替性，
      除非該等紀錄文書或證明文書有顯然不可信之情況，否則
      有承認其為證據之必要。準此，卷附告訴人庚○○提出之
      元統公司相關帳冊、與被告甲○○提呈之現金帳冊影本第
      一頁部分，本係該公司會計人員所製作之帳務往來紀錄，
      核其性質，要屬該等人員審判外之陳述。然該帳冊資料業
      據告訴人己○○○到庭證稱係向被告甲○○、乙○○所取
      得，且被告二人除就交付地點有所爭執外，對於該等帳冊
      資料乃元統公司會計人員所交付、嗣後再交予告訴人己○○○收執一節均不否認，從而該等帳冊之真正，應堪認定
      。又上述帳冊資料復未據檢察官與被告暨其辯護人等就其
      證據能力表示異議、或證明其具備顯有不可信之情況，於
      審判程序中亦經本院提示並告以要旨，且各由檢察官及被
      告、辯護人等表示意見（本院九十四年十月五日審判筆錄
      第三十頁），是依前揭規定，本院自得以前開卷附元統公
      司帳冊資料採為認定事實之依據。
    2.次按，證人依法應具結而未具結者，其證言不得作為證據
      ，刑事訴訟法第一百五十八條之三規定甚明。查其立法理
      由旨在擔保該證人之證言，係據實陳述之可信性，故未依
      法具結者，依證據絕對排除法則，當然無證據能力，不得
      作為論罪之基礎，自不得因當事人於審判程序之同意，或
      未於言詞辯論終結前聲明異議視為同意，而可認該未具結
      之證言，即得作為證據。亦即縱有同法第一百五十九條之
      五第一、二項之情形，亦應受同法第一百五十八條之三規
      定之限制（最高法院九十四年度台上字第四二九八號判決
      採同一見解）。又告訴人對被告之案件而言，乃被告以外
      之第三人，本質上屬於證人，依法自有上開規定之適用。
      查本件告訴人己○○○、庚○○及證人戊○○於偵查中固
      經檢察官依法傳訊到庭，然渠等並未依法具結而為證述，
      故縱於本院審理中檢察官與被告暨其辯護人等均未爭執渠
      等供述及指證之證據能力，然參以前揭說明，本院仍未可
      逕採為本件適法之證據。
  (二)查被告甲○○係擔任元統公司董事，於八十二年間邀集己○○○投資該公司所規劃、位於屏東縣屏東市○○路與香揚路
    口之「凱悅生活家一期」建設案，經己○○○應允投資二股
    合計二百四十萬元後，先於八十二年七、八月間，將該款項
    以現金方式攜至被告二人位於高雄市○○區○○街二０七號
    住處，由被告乙○○代為收受；又於八十三年三、四月間，
    應被告甲○○之要求，再行增資三百三十萬元，並約由被告
    甲○○直接向己○○○所指定「小惠」之人取款，合計投資
    五百七十萬元。另依元統公司上開建案股東名冊及現金帳冊
    之記載，僅被告甲○○列名為該建案之股東，並不包括己○○○，而被告甲○○則先後於八十二年五月十五日、同年六
    月十五日及同年八月二十三日分別交付股款二百十萬元、二
    百二十五萬元及二百萬元、合計繳交股款六百三十五萬元予
    元統公司，惟於上開建案於八十五年初結算分配盈餘之際，
    被告甲○○即要求直接將以其名義所投資股份應受分配盈餘
    交予己○○○受領，遂由己○○○逕向元統公司登記取得三
    棟房屋所有權（編號Ｄ八、Ｂ五及Ｏ十）所有權，另由被告
    甲○○交付十個車位使用證明書（編號９、、、、
    、、、、及）及面額合計四百萬元之支票數張予
    己○○○收執等情，業據告訴人己○○○到庭指證綦詳，並
    經證人即元統公司董事長戊○○到庭結證屬實，復有元統公
    司財團法人金融聯合徵信中心查詢資料、房屋暨車位收據（
    九十一年度他字第五一六八號卷第二十五頁）、售屋收入與
    現金相關帳冊明細資料（同卷第六十五至二０一頁）、「凱
    悅生活家一期」持股分配明細表、及記載被告甲○○繳交股
    款之現金帳冊影本（本院卷第四十三頁）各一件在卷可稽，
    並為被告甲○○、乙○○所是認無訛，足徵被告二人此部分
    供述核與事實相符，應堪採信。
  (三)復佐以卷附元統公司現金科目帳冊資料之記載，被告甲○○
    除先後於八十二年五月十五日、同年六月十五日及同年八月
    二十三日分別交付股款二百十萬元、二百二十五萬元及二百
    萬元，合計六百三十五萬元予元統公司外，未再繳交任何投
    資股款，是以被告甲○○於收受己○○○所交付之五百七十
    萬元後，即逕將該筆款項移歸自己所有，並未將之轉交予元
    統公司充作上開建案資本之情，亦堪認定。
  (四)按刑法上之侵占罪，係以行為人意圖為自己或第三人不法之
    所有而侵占自己持有他人之物為構成要件，至於行為人有無
    為自己或第三人不法之所有之意圖，自應依證據認定之。茲
    據被告甲○○辯稱：其本以自己名義擔任元統公司「凱悅生
    活家一期」建案之股東，並先後於八十二年五月、六月及八
    月履行出資責任合計六百三十五萬元，嗣己○○○於同年七
    、八月間同意投資二股，先後合計交付五百七十萬元，伊擬
    俟日後「凱悅生活家一期」建案完成分配盈餘之際，再依雙
    方投資比例計算應受分配盈餘之內容等語。又己○○○係應
    被告甲○○之邀請而參與投資，只是認股、並非約定以自己
    名義投資，其主觀上認為被告甲○○應該是老闆、將錢交予
    被告甲○○投資即不會錯，而非委託被告甲○○交給公司；
    且其參與投資期間均未要求查看任何收受投資款以及入股證
    明，除僅有一次因聽說工地地基冒水而前往查看外，有關投
    資事宜均任由被告甲○○處理等情，亦據己○○○到庭結證
    無訛。復佐以證人戊○○結證稱：元統公司是依建案金額、
    以個案募股，並依據股東名冊及投資比例來分配盈餘，而被
    告甲○○乃係「凱悅生活家一期」建案之出名股東，直至分
    配盈餘時其方知己○○○有參與投資等語。準此以觀，己○○○與被告甲○○彼此間雖約定共同出資參與元統公司「凱
    悅生活家一期」建案，惟己○○○既未出名與該建案其餘股
    東訂立合夥契約，更未實際執行投資事務，僅由被告甲○○
    擔任出名營業人，處理一切投資相關事宜，是其二人彼此間
    就本件「凱悅生活家一期」建案之事業，顯係成立隱名合夥
    契約之情至為明確，從而被告甲○○未將己○○○投資款交
    付予元統公司，尚難謂為不當。再參以被告甲○○於上開建
    案八十五年間分配盈餘之際，曾向元統公司要求將以其名義
    所投資股份應受分配之房屋三間、車位十個等直接登記予己○○○及其指定之庚○○、丁○○等人，並另行交付元統公
    司名義簽發、票面金額合計四百萬元之支票數張予己○○○
    收受等情，顯見被告甲○○雖將其持有己○○○所交付之投
    資款五百七十萬元移為己有，惟事後已將其名義投資所應受
    分配之大多數盈餘均交由己○○○受領，足證被告甲○○上
    揭所辯洵非無稽，自難僅以被告未將己○○○投資款交付公
    司，即遽謂其主觀上果有意圖為自己不法所有之意圖。
  (五)次者，己○○○雖指證稱：其眼見房屋蓋好，乃至元統公司
    詢問股東紅利分配事宜，詎該公司人員告知已經分配數次紅
    利云云。然此節業經證人戊○○到庭證述有關「凱悅生活家
    一期」建案於結束推案前是否曾陸續分紅一事，須參閱相關
    資料等語，是以本院詳繹卷附前開元統公司現金科目帳冊內
    容，其中除貸方部分（表示支出）記載八十四年一月十七日
    「退甲○○股款0000000 」（九十一年度他字第五一六八號
    卷第九十一頁反面）、八十五年一月三十一日「退還甲○○
    股款0000000 」（同卷第七十頁）、及八十五年二月十五日
    「退回甲○○多餘貸款0000000 」（同卷第四十七頁，此部
    分詳後述）外，並無己○○○所稱分配紅利多次之情事。況
    依一般交易常情，所謂「分配紅利」係指事業依其約定之方
    式、比例，針對經營事業所得盈餘加以分配者而言，亦即須
    俟該事業將一定期間所有收入款項扣除支出費用後仍有剩餘
    者，方得為之，否則僅生債務承擔之問題，並無盈餘分配可
    言。本件另據證人即台東區中小企業銀行經辦人員丙○○到
    庭證稱：該批建物（即「凱悅生活家一期」）有向該銀行申
    請建築及土地融資，並由該公司將房子賣出去並辦理分戶貸
    款，再由公司自分戶貸款申請人帳戶提領後用以清償上開融
    資等情綦詳（參見本院九十四年十月五日審判筆錄第十六頁
    ），顯見本件遲至己○○○前往元統公司瞭解狀況、由該公
    司通知前往辦理房屋所有權登記之前，有關「凱悅生活家一
    期」建案之相關收支情形均尚未結算完畢，當無由逕行分配
    紅利。故己○○○前揭指訴云云，尚非可採。
  (六)再本件固據己○○○於本院審理中證述：卷附元統公司帳冊
    係其到該公司大發脾氣、要找被告甲○○，是時被告二人手
    持該帳冊前往元統公司，其搶過來之後才知道是帳冊云云。
    另參以己○○○亦結證稱：事隔二、三天後，被告甲○○說
    有三個房子要登記，其就趕快帶著資料去元統公司辦登記等
    語，且依卷附台東區中小企業銀行屏東分行九十三年五月四
    日（九三）東企銀屏字第二八號函所附己○○○、庚○○與
    丁○○所分配前開房屋貸款借款申請書之記載，渠等以該三
    間房屋申辦分戶貸款之時間均為八十四年十二月間，復觀乎
    前開元統公司現金科目帳冊最後登載交易日期為八十五年三
    月三十日，衡諸常情，己○○○自無可能早於八十四年十二
    月間即可取得八十五年三月底所製作之帳冊資料，是其此部
    分指訴，容有誤認。又查，卷附元統公司帳冊資料內容要屬
    真正、並為元統公司印發交予各該股東收執為憑之情，業如
    前述。茲依該帳冊現金科目貸方（表示支出）部分已記載八
    十五年二月十五日「退回甲○○多餘貸款0000000 」，本院
    審酌被告甲○○身為元統公司董事及「凱悅生活家一期」建
    案之出名股東，有關該事業各類款項之受領、支出事宜，本
    即負有查核、監督之責，是被告甲○○既經元統公司交付該
    建案之財務帳冊資料，苟其並無受領前述一百十八萬三千二
    百七十九元之款項，理應及時提出異議，以供元統公司及時
    調整該項建案損益內容，再依股東投資比例而為適當之分配
    ，又何以直至該建案盈餘分配完畢、結束推案之際，被告甲○○對此節均始終未置一詞，亦未對盈餘分配內容表示任何
    疑義？從而被告甲○○空言否認並未受領元統公司交付之一
    百十八萬三千二百七十九元乙節，實與常情有悖，要屬臨訟
    卸責之詞，委無足採。然本院審諸該筆款項非僅實際用途、
    返還原因均未臻明確，亦無從認定果係被告甲○○基於出名
    股東之地位方為受領、應再行轉分配由己○○○收受之盈餘
    ；何況隱名合夥人之出資，依民法第七百零二條規定，其財
    產權移屬於出名營業人。該項合夥財產，自係屬於出名營業
    人，並非與隱名合夥人所共有，關於營業上收取之款項，仍
    由出名營業人取得所有權，隱名合夥人除依法律或契約之規
    定，就其應受返還之出資及應得利益，對於出名營業人得行
    使請求權外，要非直接就營業上收取之款項當然取得所有權
    。縱令出名營業人將該款據為己有，並未分給隱名合夥人，
    究與侵占他人所有物之條件不符，自無成立業務上侵占罪之
    可言（最高法院二十八年滬上字第三一號判例意旨參照）。
    職是，縱令被告甲○○依前開隱名合夥契約內容而負有將該
    款項轉交予己○○○之義務，惟其未能確實依約履行，揆諸
    前揭說明，亦僅生民事上債務不履行之責任，仍與侵占他人
    所有物之要件不符，尚難遽以刑法上之侵占罪論擬。
  (七)此外，本件另據己○○○指證稱：其先於八十二年七、八月
    間將投資二股、合計二百四十萬元交予被告乙○○收受，故
    其女兒即告訴人庚○○認為被告乙○○亦應出面解決云云；
    另公訴意旨則認被告乙○○、甲○○彼此間係基於意圖為自
    己不法所有之犯意聯絡，而共同為前述侵占犯行。然訊之被
    告乙○○始終否認有何侵占犯行，且分別參諸證人戊○○於
    本院審理中證稱：被告甲○○係元統公司「凱悅生活家一期
    」投資建案之原始股東，該公司分配利潤亦僅針對被告甲○○，被告乙○○雖曾到元統公司幾次，但並未參與業務經營
    ，只是純粹關心；及共同被告甲○○亦結證稱：因為有時伊
    不在，被告乙○○會代為接電話並轉達內容，但並未參與投
    資元統公司等語，是被告乙○○上揭所辯之詞當與事實相符
    ，堪予憑採。由是可見，被告乙○○既未出面邀集己○○○
    參與本件投資，更未介入元統公司經營之相關事宜，且承前
    所述，被告甲○○前開被訴侵占犯行已屬無法證明，尚難徒
    以被告乙○○於案發時與被告甲○○係夫妻關係、並曾代為
    收受己○○○所交付投資款二百四十萬元等情事，即率爾推
    認渠等彼此間果有共同侵占之犯意聯絡或行為分擔可言。
五、綜前所述，公訴人前揭所述犯罪事實及所憑證據尚無法達到
    確信其為真實之程度，依法當不得遽為不利於被告甲○○、
    乙○○之認定。此外，復查無其他積極證據足供證明被告二
    人確有公訴人所指之侵占犯行，揆諸前揭判例意旨及說明，
    即應為被告甲○○、乙○○無罪之諭知。
據上論斷，應依刑事訴訟法第三百零一條第一項，判決如主文。
中　　華　　民　　國　　94　　年　　10　　月　　19　　日
                  刑事第四庭  審判長法官 郭玫利
                                    法官 林意芳
                                    法官 陳明呈
以上正本證明與原本無異。
如不服本判決，應於收受送達後10日內向本院提出上訴書狀。
中　　華　　民　　國　　94　　年　　10　　月　　20　　日
　　　　　　　　　　　　　　　　  書記官 林明忠
